【裁判字號】    94,上訴,1456
【裁判日期】    950428
【裁判案由】    違反毒品危害防制條例
【裁判全文】
臺灣高等法院高雄分院刑事判決        94年度上訴字第1456號
上  訴  人
即  被  告  甲○○
選任辯護人  侯重信律師
上列上訴人因違反毒品危害防制條例案件，不服臺灣高雄地方法
院93年度訴字第3356號中華民國94年8 月30日第一審判決（起訴
案號：臺灣高雄地方法院檢察署93年度偵字第3764號），提起上
訴，本院判決如下：
    主  文
原判決撤銷。
甲○○販賣第一級毒品，累犯，處無期徒刑，褫奪公權終身。扣
案之第一級毒品海洛因伍佰陸拾捌包（合計淨重壹佰壹拾點伍參
公克，純度百分之貳拾貳點肆壹，純質淨重貳拾肆點柒柒公克）
，沒收銷燬之。扣案海洛因毒品外包裝夾鏈袋伍佰陸拾捌個、電
子磅秤台、分裝夾鏈袋伍包（大型袋肆包、小型袋壹包，共計
貳仟捌佰伍拾個空袋）、杓子肆支，均沒收之。
    事  實
一、甲○○前於民國86年間因槍砲彈藥刀械管制條例等案件，經
    臺灣高等法院臺中分院88年度上訴字第822 號判決有期徒刑
    3 年6 月確定，另於88年間因傷害案件經台灣台中地方法院
    以87年度訴緝字第560 號判處有期徒刑5 月，又因偽造文書
    案件，經台灣台中地方法院以88年度中簡字第384 號判處有
    期徒刑3 月，上開3 案合併定應執行有期徒刑4 年，於90年
    4 月13日縮短刑期假釋出監交付保護管束，於91年8 月14日
    縮刑期滿視為執行完畢，詎仍未知戒慎，明知海洛因業經公
    告列為毒品危害防制條例第2 條第2 項第1 款之第一級毒品
    ，未經許可，不得非法持有、販賣，竟基於販賣第一級毒品
    海洛因牟利之故意，於93年2 月10日某時許，在高雄市前鎮
    區前鎮某處夜市，以新台幣（下同）17萬元之代價，向真實
    年籍姓名不詳，綽號「順仔」之成年男子，購得110 餘公克
    （確實重量不詳）之第一級毒品海洛因，於販入上開第一級
    毒品海洛因後，以事先備妥之電子磅秤3 台、杓子4 支、分
    裝夾鏈袋等物，在其位於高雄市○鎮區○○路20號26樓之13
    室住處，將上開第一級毒品海洛因等量予以分裝置入夾鏈袋
    而成為毛重0.3 公克或0.4 公克之包裝、計568 小包，擬伺
    機出售予不特定之人牟利。嗣於同月12日16時許，經高雄市
    政府警察局前鎮分局警員持台灣高雄地方法院法官核發之搜
    索票赴高雄市○鎮區○○路20號26樓之13室搜索，在客廳桌
    上查扣甲○○所有已分裝成小包之第一級毒品海洛因563 包
    以及在臥室桌子抽屜查扣甲○○所有之第一級毒品海洛因5
    小包（經警初驗重量為248.66公克）、並扣得甲○○所有，
    供販賣海洛因時秤重所用之電子磅秤3 個、分裝海洛因所用
    之杓子4 支及大型分裝袋4 包、小型分裝袋1 包，共計
    2,850 個空夾鏈袋。前開海洛因經送法務部調查局鑑定結果
    ，驗得合計淨重110.53公克，純度百分之22.41 ，純質淨重
    24 .77 公 克，空包裝重119.93公克，而查獲上情。
二、案經高雄市政府警察局前鎮分局報請臺灣高雄地方法院檢察
    署檢察官偵查起訴。
    理  由
甲、程序方面：
一、本案上訴人即被告甲○○（下稱被告）、選任辯護人、檢察
    官迄本院言詞辯論終結前，均未爭執行政院衛生署管制藥品
    管理局函、高雄市立凱旋醫院煙毒尿液檢驗成績單、高雄醫
    學大學附設中和紀念醫院檢驗報告、高雄市立小港醫院診斷
    證明書暨病歷資料、法務部調查局檢驗通知書、法務部法醫
    研究所函暨93年度上半年毒品國內海洛因平均買賣價格表、
    阮綜合醫院急診診療單、高雄看守所附設勒戒處所及該所檢
    附之有無繼續施用毒品傾向證明書等文書之證據能力而聲明
    異議。本院審酌上開文書說明，或屬專業領域並為專責之機
    關所出具，且該等文書作成當時之情況合法適當，亦無顯不
    可信之情形。是參酌刑事訴訟法第159 條之4 第1 款、第15
    9 條之5 第2 項規定，均具證據能力。
二、「除顯有不可信之情況外，公務員職務上製作之紀錄文書、
    證明文書亦得為證據」，刑事訴訟法第159 條之4 第1 款定
    有明文，且依該條前言「除前3 條（指第159 條之1 、之2
    、之3）之 情形外」之意旨，顯係將公務員職務上製作之紀
    錄文書當作刑事訴訟法第159 條「被告以外之人於審判外之
    言詞或書面陳述，除法律有規定者外，不得做為證據」中之
    法律規定。卷附之高雄市政府警察局前鎮分局扣押筆錄及扣
    押物品附錄表等資料，係被告以外之人於審判外所為之書面
    陳述，屬於傳聞證據，然屬高雄市政府警察局前鎮分局公務
    員職務上製作，經常處於可受公開檢查之狀態，設有錯誤，
    甚易發現而予及時糾正之紀錄文書，應屬刑事訴訟法第159
    條之4 第1 款所稱之紀錄文書，又查無證據證明上開資料顯
    有不可信之情況，揆諸前揭規定，有證據能力。
三、傳聞法則乃對於被告以外之人於審判外之言詞或書面陳述，
    亦即針對被告以外之人於審判外以言詞或書面所為之供述證
    據而為之規範。卷附海洛因毒品照片14幀，乃以科學、機械
    之方式，對於當時狀況所為忠實且正確之記錄，性質上並非
    供述證據，應無刑事訴訟法第159 條第1 項規定之適用。
乙、實體方面：
一、被告於本院審理時經合法傳喚未到庭，據其於偵查、原審及
    本院準備程序中對遭查獲持有扣案之分裝電子磅秤、分裝袋
    、杓子等物，及上開扣案物係其所有等情固不否認，惟矢口
    否認有何販賣毒品海洛因之意圖，辯稱：伊每天要服用10餘
    包分裝袋包海洛因藥量（每包約0.3 至0.4 公克），之前曾
    因施用海洛因休克送醫，所以才將毒品稱重包裝才不致施用
    過量，被查獲之毒品均係供自己所用，因1 次購入量大價格
    比較便宜，又買回後當日自行分裝成500 多包等語。
二、經查：
（一）高雄市政府警察局前鎮分局警員於93年2 月12日16時許，
    持臺灣高雄地方法院法官核發之搜索票，前往高雄市○鎮區
    ○○路30號26樓13室被告住處搜索，在客廳桌上及其臥室桌
    子抽屜層內，分別查扣白色粉末563 小包、5 小包，被告初
    於警詢時否認毒品為其所有，供稱：「毒品係其友人「阿華
    」所有」（警卷第2 頁背面），於93年2 月13日移送檢察官
    初訊，同日訊問筆錄中被告初供稱：「查扣物係「阿華」陳
    麗雪的」（偵卷第3 頁正面），旋又稱：「房間內之5 包海
    洛因是我的，其餘不是」（偵卷第3 頁反面）。於公訴人93
    年4 月20日複訊時則又稱：「扣案物係我與陳麗雪一起去買
    的」（偵卷第24頁），而於公訴人再次複訊迄原審調查、審
    理及本院準備程序中均坦承毒品係其所有，分以不同之包裝
    各為0.3 、0.4 公克。然對於持有大量毒品之用途，則稱供
    自己施用，非作販賣用（偵卷61頁、原審卷132 頁、本院卷
    25 頁）， 被告無法提供陳麗雪之真實年籍資料供查證。該
    白色粉末合計586 小包，為被告所有之事實，既據被告坦承
    不諱，而承辦警員搜索上址同時查扣電子磅秤3 台、分裝袋
    5 包（大型空袋1 包、小型空袋4 包）、杓子4 支等物，亦
    有原審卷附之搜索票、搜索扣押證明筆錄暨扣押物品目錄表
    、照片14幀附卷可稽（分見警卷5-6 頁、9-15頁），該電子
    磅秤、分裝袋、杓子均係被告所有，用以分裝毒品所用等情
    ，亦為被告供認在卷。又前開扣案白色粉末568 包，經法務
    部調查局以化學呈色法、氣相層析質譜儀分析法鑑定結果，
    確屬第一級毒品海洛因成分，合計淨重110.53公克，純度百
    分之22.41 ，純質淨重24. 77公克之事實，有法務部調查局
    93年7 月27日調科壹字第220017599 號鑑定通知書附卷可稽
    （偵卷第42頁），足證被告所持有者確係第一級毒品海洛因
    無誤。且被告既供陳上開扣案毒品係被告於93年2 月10日某
    時，在高雄市前鎮區前鎮夜市內，以17萬元價格，向真實姓
    名年籍均不詳、綽號「順仔」之成年男子所購入，並當場交
    付現金等情（偵查卷第61頁；原審卷第134 頁），則被告有
    購入扣案之第一級毒品海洛因之事實，已堪認定。本案查獲
    之第一級毒品海洛因合計淨重110.53公克，純度百分之
    22.41 ，純質淨重24. 77公克之事實，已如上述，此與一般
    吸食者一次購買少量毒品吸用之常情不合；且扣案之海洛因
    係按重量之不同分為不同重量各0.3 、0.4 公克包裝，並有
    電子磅秤3 個、不同形式之大量分裝袋、杓子4 支等扣案可
    資佐證，此顯與單純施用毒品者所持有之毒品數量及器具有
    明顯之差異，被告供稱僅供自己施用云云，已非可採。
（二）被告於本件93年2 月12日在高雄市○鎮區○○路20號26樓
    之13室遭查獲後，經採集被告尿液送請高雄市凱旋醫院鑑驗
    結果，確呈嗎啡陽性反應，可認其有施用第一級毒品海洛因
    之行為，又因此次係被告初犯施用毒品案件，被告於原審法
    官初訊時供稱：「在警局及偵查中所述於5 、6 月前一直至
    93年2 月12日有施用毒品海洛因是屬實」等語（原審毒聲卷
    第15頁），原審因被告有施用毒品之行為，因而於翌日（13
    日）以93年度毒聲字第353 號裁定送被告至勒戒處所施以觀
    察勒戒處遇，之後於93年3 月15日未滿2 月，因被判斷並無
    繼續施用毒品傾向而得以出勒戒處所等節，此有尿液採證代
    碼對照表、高雄市凱旋醫院93年2 月27日煙毒尿液檢驗成績
    書各1 紙、台灣高雄看守所附設勒戒處所93年3 月5 日高所
    正戒勒字第0351號函檢附之「有無繼續施用毒品傾向證明書
    」1 份（偵卷第14-15 頁）、台灣高等法法院被告全國前案
    紀錄表在卷可稽，足見被告確有施用毒品海洛因之情事。
（三）被告固供述其有嚴重毒品成癮性，每日要施用每包重達0.
    3 至0.4 公克毒品之分裝包10餘包，每隔1 小時施用1包，
    亦曾因海洛因施用過量而入院，又因毒品1 次大量購入較為
    便宜，所以才買多，伊每日須施用10餘次，為怕吸食過量而
    用電子磅秤、夾鏈袋分裝便於分次使用，並提出高雄市立小
    港醫院診斷證明書為其佐據（偵卷第30頁）。然本院認被告
    購入大量毒品之動機，並非僅係供己施用，更非原係僅供自
    己施用之後始起意販賣，被告辯詞不足採理由如下：
(1)、被告於警詢與檢察官93年2 月13日第一次初訊時均否認持有
    500 多包毒品海洛因，辯稱「是「阿華」所有」，93年4 月
    20日檢察官第一次複訊時則供稱「與「阿華」一起買的」，
    而於檢察官93年11月25日第二次複訊迄原審、本院準備程序
    中均供稱「扣案毒品與電子磅秤、分裝袋、杓子均係其所有
    」，其並供稱：「向順仔以17萬元買的，一次買回來一天就
    分裝完畢，查獲前2 天在前鎮夜市買的，磅秤等是用來包的
    ，怕吃過量」等語（偵卷61頁），「花17萬元，買一兩多，
    買多可以比較便宜，之前買比較少，都1 、2 萬元而已，一
    萬元可以買半錢一包，加糖可分成十幾包，十幾包可以一天
    用完」（原審卷第129 頁），觀其自始最初否認持有大量毒
    品，推稱係「阿華」所有，然因無法舉證以供查證，始坦承
    扣案物均為其所有，其推諉持有毒品之心態，已有可議。被
    告又稱一萬元可買半錢一包，照被告之供詞，則一兩（37.5
    公克）海洛因應價值20萬元，被告本次購買毒品正確數量不
    詳，而本案查扣之毒品淨重110.53公克，換算約3 兩餘，然
    因本次所購之毒品與之前被告所購之毒品其純度是否相同，
    雙方供需、市面買賣價格多少等影響毒品價格之因素並無法
    確認，且國內海洛因買賣價格，因純度、供需、購買數量、
    雙方關係、地區環境等因素，變動幅度頗大，此有法務部調
    查局94年6 月3 日調緝字第09400261260 號函在卷足憑，
    （原審卷第90頁），故於本案並無法確認被告購買數量較多
    ，其價格上有無優待以及優待之範圍多少，然被告既供稱以
    往都買1 、2 萬元而已，足見本次購買之毒品分量確實多於
    以往購買之毒品份量，被告購入顯逾其日常施用所需之鉅量
    毒品，據其供述購買之目的是供施用，此僅能說明被告購入
    毒品亦有「供自己施用」之目的而已，但不能謂其購入之初
    絕無「販毒營利之意圖」。是否有販毒營利意圖仍需就被告
    本身資力、何以持有分裝工具、及其分裝情形等細節加以判
    斷。另外，一般自己施用海洛因者，於購入海洛因後，不會
    稀釋海洛因，而購入海洛因欲轉售圖利者，則會稀釋海洛因
    。被告購入之海洛因如欲自己施用，自無稀釋之必要，且可
    依未稀釋之分量分裝自己施用之數量，並無礙於其一天施用
    多次海洛因之情形。然其卻以販賣海洛因者所用之方式稀釋
    海洛因後再分裝，且每小包之重量大致相同，足見被告購入
    海洛因之初即有再予稀釋分裝出售圖利之意圖，應堪認定。
(2)、被告前辯稱：扣案毒品1 次大量購入較為便宜，又伊每日須
    施用10餘次，為怕吸食過量而分裝小袋分次使用云云。然本
    院按，一般施用毒品之人，施用毒品者不論購買毒品多寡，
    均可按平日之施用量，以杓子等工具逕行酌量取用毒品施用
    ，衡情應無為求分裝施用，又自備大量空夾鏈袋、磅秤，予
    以秤重分裝之必要；再者，海洛因毒品乃係高價之物，購買
    該毒品施用者，亦無準備大量之小型夾鏈袋，於購得之後自
    行分裝為多數小包，以使毒品沾染、殘留於分裝袋上，而徒
    增浪費之理（最高法院93年度台上6185號、93年度台上3141
    號理由欄參照）。查警方搜索查獲本件時，在屋內扣有大型
    夾鏈分裝袋1 包、小型夾鏈分裝袋4 包、電子秤等一般販毒
    者用以秤重或分裝毒品所必備之物，且夾鏈袋規格亦分大小
    不同種類，而查獲時海洛因亦已分裝多達568 包，並均已依
    0.3 、0.4 公克不等重量分裝成包，均如前所述。就扣案電
    子磅秤3 台之來源及用途為何？被告之供述均係：作分裝用
    ，然衡以一般微量施用，並不需要使用電子磅秤來秤其重量
    為何，遑論準備3 台，參以一般電子磅秤，多係用於販賣毒
    品分裝使用，施用毒品者，購買毒品份量甚少，因秤重過程
    中反會耗損毒品，實無必要特別秤重，是被告此部分之供述
    尚難採信，是徵扣案之電子磅秤確係被告萌販賣毒品之犯意
    ，而供其販賣前開毒品之用。再就扣案之分裝袋以觀，扣案
    之分裝袋係區分為二種不同尺寸之分裝袋，共計2850個。被
    告對於如何取得二種不同形式大小之分裝袋暨其使用目的，
    均供述：係買來作分裝用，且購得之毒品一天就分裝完畢等
    語。然若其僅單純施用，又何以必須有不同之分裝袋以及一
    購入後全數分裝完畢？且經原審就扣案分裝袋提示加以後，
    被告僅辯以：一般夾鏈袋一大包有100 個夾鏈袋等語（原審
    卷第131 頁），無法就其何以必須持有不同大小之夾鏈袋提
    出說明，是被告辯稱分裝夾鏈袋係為分裝海洛因，控制份量
    以免一次施用過量之說法，難令人遽信。如扣案海洛因確僅
    供被告自己施用，且已有長時間每日施用海洛因習性，實不
    須準備多量且大小不一之夾鏈袋，亦無需將海洛因依不同重
    量加以分裝，更無須準備電子秤斤斤計較用量，僅須於每次
    施用前依習慣酌量取用即可，被告自承購買後用1 日之時間
    分裝完畢，則其在於93年2 月10日購入後，用1 日之時間，
    旋將所購毒品1 次完全加以分裝而於同年月12日立即被查獲
    ，顯見其購入後隨即迅速分裝且數量又多達568 包，已足供
    施用500 餘次長時間使用，其迅速分裝毒品完畢必有其目的
    ，顯非單純供己施用而已。再者，一般單純施用毒品之人，
    為避免攜帶不便，及經警查獲時損失慘重，或囿於經濟資力
    因素，均逐次少量購買足供短期施用之毒品即可，此可於大
    多數施用毒品案件所查扣毒品海洛因量微可知，被告既自承
    93年2 月尚向友人支借50萬元（原審卷第133 頁），顯見其
    經濟狀況不佳，卻不顧毒品在保管、保存上隱有遺失或變質
    等風險，1 次購入110 餘克海洛因，又所分裝數量多達568
    包，復將其中563 包置於客廳桌上明顯位置，僅將5 包私藏
    於房內抽屜中，造成大量海洛因毒品殘留在包裝袋上耗損，
    並增加被人發現的風險，已不符施用毒品者的習性。又若確
    僅為自己施用，何須在警詢及檢察官內勤複訊中委稱毒品是
    「阿華」陳麗雪所有，企圖卸責，則其所辯將海洛因秤重分
    裝係為避免施用過量云云，顯不可採信。是以，被告購入海
    洛因為數非少，重量已達數上百公克，又同時持有一般販賣
    毒品者必備之電子磅秤及大量之小型夾鏈袋，足見被告顯有
    持有上開大量海洛因以伺機販賣之意圖，則其除供己施用外
    ，顯亦兼有販賣營利之意圖而購入扣案毒品，亦堪可認定。
(3)、查被告雖稱分裝毒品係為了控制毒品用量，其曾於92年7 月
    17 日18 時許因施用毒品過量送醫云云，經查被告就醫主訴
    「吃海洛因過量，呼吸困難」，由醫院施打鴉片劑拮抗劑後
    症狀改善等節，經原審向高雄市立小港醫院調取被告病歷（
    原審卷第44頁），核對屬實，固然無疑，惟一般有施用毒品
    慣習之人，應能了解自身施用毒品極限而適當控制用量，被
    告前於92年7 月間因服海洛因過量赴小港醫院就診，其所謂
    吃海洛因過量之主訴，亦僅表示被告曾有施用毒品未能掌控
    身體對藥物劑量負荷程度，而猝然施用致使身體無法承受而
    已，一次施用毒品有過量情形並無法遽而推論被告已具有毒
    品之成癮性，蓋一次施用毒品過量或係自己對毒品之稱重不
    當，甚至毒品之純度、品質亦有影響。是被告有無毒品成癮
    性仍需依證據而判斷。況被告該次就診時間92年7 月17 日
    ，距本件查獲時93年2 月12日有半年之久，佐以被告在本件
    查獲前確無施用毒品之前科，又進入勒戒處所訪療中，亦自
    述：「一天用2 、3 次海洛因，無前科... 初次使用是92年
    6 月，合計使用時間約6 月」等語，另被告出現打哈欠、流
    鼻水、虛弱無力等戒斷症狀僅發生於入所時，嗣因無繼續施
    用傾向釋放出所等節，分別有台灣高等法院被告前案紀錄表
    、台灣高雄看守所附設勒戒處所觀察勒戒治療記錄1 紙在卷
    可稽（原審卷第61頁），可知，被告並非經年累月長久施用
    毒品之慣犯，於案發後入所進行觀察、勒戒處遇，亦立即具
    成效，經勒戒處所之專業人員判斷被告並無施用毒品傾向而
    得以釋放出所，顯見被告應無長期沾染毒品成癮之習性自明
    ，亦徵被告本身施用毒品應不至達每日須施用0.3 至0.4 公
    克分袋包裝10餘包劑量（總計1 天需用毒品量約3 至4 克）
    之程度，則被告辯稱有如上嚴重海洛因成癮性，而購入大量
    海洛因，以供己施用云云，及前於偵查中供稱「1 小時吃1
    包的情形，已有1 年多」云云（偵卷第62頁），應不足採信
    。
(4)、辯護人固以被告吸毒時間甚久，依賴毒品甚深，且扣案毒品
    淨重110.53公克，純度百分之22.41 ，純質淨重僅24 .77
    公克而已，應非鉅量，確實係因為曾經超過用量送醫，故而
    有分裝之習慣，被告並無販毒犯行等語置辯。經查：
  依被告於93年4 月20日偵查所稱：「一天用針頭注射十幾次
    ，每次0.8 至1 公克，92年2 月開始吃，剛開始一天抽2 、
    3 支煙，慢慢增加到現在的份量」（偵卷24頁反面），然於
    原審審理時則供稱「每日須施用0.3 至0.4 公克分袋包裝10
    餘包，每天施用十幾包已經一年多」（原審卷132 頁），顯
    見被告施用毒品方式包括將毒品置入香菸以及以針筒注射二
    種方式，又被告每次施用毒品之劑量究竟係0.8 至1 公克或
    0.3 至0.4 公克？其所述前後矛盾。被告雖曾於92年7 月17
    日因施用海洛因過量入院急診，此有高雄市立小港醫院診斷
    證明書在卷（偵卷第30頁），故可認其係自92年7 月間已開
    始有施用第一級毒品海洛因之行為，直至93年2 月12日遭搜
    索查獲，依目前證據顯示，被告有施用毒品海洛因之時間應
    未滿1 年，被告供稱已經長久時間，故目前每天用十餘包，
    約一小時用毒品一次云云，並無證據證明。再經原審法院訊
    以：你從事何種工作及家中賺錢情形，施用海洛因之後是否
    還能正常工作？被告答稱「在家裡賣檳榔，作海鮮生意，一
    盤一盤賣，作過自助餐，請3 、4 個員工。」（見原審卷第
    128-136 頁），堪認被告工作或生活品質尚未嚴重受影響，
    既能正常工作，應絕非嚴重濫用毒品每日僅能不斷施用毒品
    而無法正常營生可比。
  被告辯稱每日施用毒品鉅量，一次買多便宜云云，此為毒販
    常見之藉口及對其行為合理化之理由，就被告之經濟情況而
    言，依被告於原審所供：「買海洛因的17萬元，是向太太借
    的，有作檳榔攤、海產生意，這三：四年因施用毒品，家中
    生意不好，所以就沒有錢」等語（見原審卷第132 頁），被
    告竟為貪購多便宜，於經濟來源不佳下，不惜以17萬元，購
    買本件大量海洛因，並增加自己遭查緝之危險，是否符於事
    理，已屬有疑；其所稱買多便宜，均僅供己施用云云，自大
    有可疑，亦與一般經驗法則有違。
  再就有關施用海洛因之藥學常識而言，依據Clarke'sIsolat
    ion and Identification of Drugs 第二版記載，海洛因一
    般劑量為每4 小時施用5 至10毫克（純品）；即每日30至60
    毫克，其最低致死劑量為200 毫克，若單次施用超過該劑量
    ，即有致命之可能；惟久用成癮者會產生耐藥性，其程度依
    個人體質、使用頻率與接觸時間之長短等因素而異，可使其
    致死劑量增至數倍或10倍以上。人體每日可耐受之劑量，受
    當日使用次數，每次使用劑量，使用密集度及個人耐藥性等
    因素影響，依個案而異，海洛因之藥理作用為4-6 小時，成
    癮者需一日多次施用以防戒斷症狀產生，國內因吸食方式多
    樣及藥物純度差異甚大，藥物使用劑量難以常理估量等等，
    此有行政院衛生署管制藥品管理局95年2 月16日管檢字第09
    50001413號、法務部法醫研究所94年2 月2 日第000000000
    號、同所95年2 月16日法醫毒字第0950000614號函暨所附外
    文參考資料等函釋在案（見原審卷第42頁、本院卷40-41 頁
    、60-62 頁）。則依上開函釋所載，海洛因之藥理作用既為
    4-6 小時，則被告所稱約每1 小時施用1 次，每次或稱0.8-
    1 公克、或稱0.3 至0.4 公克云云，應不足採，且亦無證據
    可認定被告係久用成癮者已有產生耐藥性而一天需要施用接
    近致死量之超高量海洛因以解癮。由被告尚能工作以及施以
    觀察勒戒後認無施用傾向而得以出所等情以觀，足認被告對
    毒品之仰賴未深，故被告辯稱每天約一小時就必須吸毒一次
    ，施用毒品量大云云，不足採信。則被告購入大量毒品，不
    僅限制其資金之運用，所購得之海洛因亦可能因保存不易受
    潮變質，並因量大而增加被查緝之危險性，則以被告年紀不
    輕，並有工作，有社會經驗及一般之常識，豈有僅單純供己
    施用，而自陷上開不利益及險境之理。被告上開辯解既有諸
    多不符事理之處，顯見被告購買本件驗後淨重高達110.53公
    克之海洛因，並非全供其本人施用無訛。是辯護人雖為被告
    所辯護之「被告販入海洛因，目的係供施用，毒品純度不高
    云云」等語。惟本院依據上開事證認定：以持有大量海洛因
    單純供施用而自陷己身受刑事販毒追訴，本即與事理有違；
    本案經查扣之海洛因毒品合計淨重110.53公克，純度百分之
    22.41 ，純質淨重24.77 公克，如前所述，縱然毒品純度非
    高，然被告又非初次接觸毒品之人，其既為如此之分裝，亦
    表示該分裝後之毒品份量、純度均足供吸毒者解癮，故純度
    不高並不影響被告有分裝毒品伺機販賣之意圖。又本案雖乏
    嚴格證據可資證明被告已有售出之行為，然除販賣外實無足
    以合理說明被告何以持有上開遭查扣之海洛因毒品與磅秤等
    用具，是尚難依辯護人上開辯護為被告有利之認定。被告購
    買遠超過一般施用毒品者所需數量之毒品，及持有其所有供
    販賣秤重之電子秤3 只、空白夾鏈袋2850個，杓子4 支，顯
    然其意圖販賣而販入該毒品，並俟機出售圖利，以供其生活
    及施用毒品之需。又販賣毒品之刑責甚重，如無利可圖，被
    告不可能甘冒風險而為之，可見被告販入扣案海洛因之初，
    應即自始即有牟利之意圖。
（四）按販賣毒品罪，係行為人明知其為毒品，意圖營利，而將
    毒品購入或賣出，有一於此，其犯罪即屬完成，不必二者兼
    備；此與意圖販賣而持有毒品罪，係指行為人以意圖販賣營
    利以外之原因而持有毒品，其後始起意營利販賣者（例如因
    為他人之贈與或寄藏而持有，嗣後始起意為販賣者而言），
    並不相同（最高法院92年度台上字67號判決意旨參照），本
    件被告實際並無吸食如扣案所述數量之第一級毒品，事實上
    亦無以電子磅秤秤量其所購買之毒品及備置不同規格多達28
    50個分裝袋及杓子之必要，其備妥便利販賣用的電子磅秤及
    分裝袋，且於購得毒品後一日內立即全數分裝完畢，益證被
    告並非購買後一時施用不完所購之毒品，乃另行萌生販賣營
    利之意圖，而係在購買之初即有販賣第一級毒品牟利之意圖
    甚明，縱被告仍有自行施用之情形，仍無礙其自始販入毒品
    之際已有販出毒品牟利之犯意認定。政府為杜絕毒品氾濫，
    ，再三宣導教民眾遠離毒品、媒體報導既深且廣，對於禁絕
    毒品之政策，應為民眾所熟悉，且政府對於查緝施用、轉讓
    及販賣毒品無不嚴格執行；又海洛因之價格昂貴，取得不易
    ，凡為販賣之不法勾當者，苟無利可圖，應無甘冒被查緝法
    辦重刑之危險，平白無端義務為該買賣之工作，是其應有從
    中賺取買賣差價牟利之意圖及事實，始屬符合論理法且不違
    背社會通常經驗之合理判斷。被告販入本件海洛因毒品，其
    目的既非僅供己施用，業如前述，且其不僅經濟能力不寬裕
    ，更有舉債50萬元，則其販入此價昂物稀之物品，並甘冒被
    查緝之危險，自有奇貨可居，日後可供獲利之認知及意圖，
    足認被告於販入本件海洛因毒品時，即有營利之意圖，顯堪
    認定。
（五）綜上所述，本件事證明確，被告所辯均係卸責之詞，不足
    採信，其販賣第一級毒品海洛因之犯行，洵堪認定。
三、論罪及上訴改判之理由─
  (一)按販賣毒品罪，並不以販入後復行賣出為要件，苟以營利
    之目的，將毒品販入或將之賣出，有一於此，其犯罪即經完
    成，均不得視為未遂（司法院37年院解字第4077號解釋、最
    高法院25年非字第123 號判例要旨參照）。本件被告既係以
    營利之意圖，以17萬元之價格販入第一級毒品海洛因伺機販
    售，其販賣第一級毒品之行為即屬既遂，自不因未查獲其有
    否賣出之事實，而影響被告販賣罪之既遂，此與同法第5 條
    所規定之意圖販賣而持有毒品罪，係限於原先持有毒品之原
    因並非以販賣營利為目的而販入持有（例如原擬購入供自己
    或贈送親友使用），或係因其他原因而持有（例如受贈或拾
    得），嗣後始起意販賣者不同。故被告基於販賣營利之意圖
    而購入，雖尚未賣出，仍構成販賣毒品罪。核被告所為，係
    犯毒品危害防制條例第4 條第1 項之販賣第一級毒品罪。其
    持有第一級毒品進而販賣，持有之低度行為應為販賣之高度
    行為所吸收，不另論罪。公訴人認被告係基於意圖販賣而持
    有毒品之犯意購入該等毒品，而認被告係觸犯毒品危害防制
    條例第5 條第1 項之意圖販賣而持有第一級毒品罪，尚有未
    洽，惟起訴事實與本院認定之事實，基本社會事實同一，本
    院自得變更起訴法條予以審判。又被告有事實欄所載之前科
    ，於91年8 月14日縮刑期滿視為執行完畢乙節，有臺灣高等
    法院被告前案紀錄1 份附卷可稽，被告於5 年以內再犯本件
    有期徒刑以上之罪，為累犯，但因其法定本刑為死刑、無期
    徒刑，依法不得加重，只就罰金刑部分加重其刑。
(二)、原審以被告罪證明確，予以論科，固非無見。惟查：原審
    認被告係成立同條例第5 條第1 項意圖販賣而持有第一級毒
    品罪，即有未洽，又原審誤將被告持有而與本案無關之甲基
    安非他命部分於本案中沒收銷毀，亦有未當（如後述）。被
    告上訴否認有販賣第一級毒品之犯行，雖無理由，但原判決
    既有前揭可議之處，仍屬無可維持，應由本院將原判決撤銷
    改判。爰審酌被告已有前科犯罪紀錄，素行不佳，深知毒品
    危害人之身心之深重，竟為牟一己之私利而為以上犯行，戕
    害他人之健康，本案經查之毒品數量不少，如於國內流通，
    戕害吾國國人身心健康至鉅，及其犯罪之動機、目的、手段
    、及其犯罪後毫無悔意，一再猶飾詞推諉，態度不佳等一切
    情狀，及衡量所幸買進尚未賣出之犯罪情狀，仍不及應處以
    極刑之程度，爰量處法定最低本刑之無期徒刑，並依刑法第
    37條第1 項之規定，宣告褫奪公權終身，又被告身體健全，
    不知循正途戮力工作以獲取錢財，竟沈淪於毒癮，為取得施
    用毒品所需與其他之花費，不惜以危害他人健康之手段，擬
    以販賣毒品賺取差價利益，其犯罪之情狀尚不值憫恕，自不
    得援引刑法第59 條 之規定減輕其刑，併此說明。
(三)扣案之白色粉末568 包，係第一級毒品海洛因，已如前述，
    依毒品危害防制條例第18條第1 項前段之規定，應諭知沒收
    銷燬之。另鑑驗耗用之毒品既已滅失，自毋庸宣告沒收銷燬
    。按毒品危害防制條例第19條第1 項規定：「犯第4 條至第
    9 條、第12條、第13條或第14條第1 項、第2 項之罪者，其
    供犯罪所用或因犯罪所得之財物，均沒收之」，係採義務沒
    收主義，法院並無斟酌之餘地。扣案之毒品外包裝，既係用
    於包裹毒品，防其裸露、潮濕，便於攜帶販賣或轉讓，亦屬
    供販賣、轉讓毒品所用之物，應併依毒品危害防制條例第19
    條第1 項之規定宣告沒收之，方屬適法（最高法院92年度台
    上字第6908號、第6913號判決意旨參照）。扣案電子磅秤3
    台、分裝夾鏈袋5 包（大型袋4 包、小型袋1 包，共計
    2,850 個空袋）、杓子4 支等物，均為被告所有，業據被告
    供述在卷（原審卷第132 頁），且係供被告本件販賣毒品肴
    取、秤重及分裝毒品所用之物，另外，包裝第一級毒品海洛
    因所用之被告所有外包裝夾鏈袋568 個，因毒品危害防制條
    例第18條第1 項前段規定所得諭知沒收並銷燬之者，以查獲
    之毒品及專供製造或施用毒品之器具為限，並不及於毒品之
    外包裝；而毒品外包裝既係用於包裹毒品，防其裸露、潮濕
    ，便於攜帶販賣，亦係供販賣毒品所用之物（最高法院92
    年度臺上字第1288號判決意旨），是該外包裝部分與扣案之
    電子磅秤、杓子、分裝袋等物，均依同條例第19條第1 項前
    段規定，沒收之。其餘扣案之行動電話1 支、安非他命吸食
    器1 組、銅條柱1 支、現金334,100 元，被告雖坦承係其所
    有，然此或係被告施用第二級毒品所用之物，或係亦無證據
    認與被告之本案販賣第一級毒品之犯行有涉，自無從為沒收
    之諭知。另扣案晶體1 包，含第2 級毒品甲基安非他命陽性
    反應（驗前毛重0.3 公克，驗後毛重0.2 公克），此有高雄
    醫學大學附設中和紀念醫院93年3 月9 日9303─60號檢驗報
    告1 紙在卷可稽（偵查卷第29頁），然非供其為本件犯行所
    用或預備之物，亦非其為本件犯行所得之物，均與本件犯行
    不具關聯性，乃不予宣告沒收，附此敘明。
(四)被告經合法傳喚無正當理由而不到庭，爰不待其陳述逕行判
    決。
據上論斷，應依刑事訴訟法第369 條第1 項、第364 條、第299
條第1 項前段、第300 條、第371 條，毒品危害防制條例第4 條
第1 項、第18條第1 項前段、第19條第1 項，刑法第11條前段、
第37條第2 項、第47條，判決如主文。
本案經檢察官邱榮藏到庭執行職務。
中    華    民    國    95    年    4     月    28    日
                  刑事第八庭    審判長法  官  李炫德
                                      法  官  李淑惠
                                      法  官  簡志瑩
以上正本證明與原本無異。
如不服本判決應於收受本判決後10日內敘述上訴理由者，並得於
提起上訴後10日內向本院補提理由書狀（均須按他造當事人之人
數附繕本）「切勿逕送上級法院」。
中    華    民    國    95    年    4     月    28    日
                                      書記官  白  蘭
附錄法條：
毒品危害防制條例第4條第1項
製造、運輸、販賣第一級毒品者，處死刑或無期徒刑；處無期徒
刑者，得併科新臺幣 1 千萬元以下罰金。


司法院資訊處製作；財團法人民間司法改革基金會備份。
